【裁判字號】    92,台上,1138
【裁判日期】    920529
【裁判案由】    給付保險金
【裁判全文】
最高法院民事判決                              九十二年度台上字第一一三八號
    上  訴  人  甲○○
    訴訟代理人  林映廷律師
    被 上訴 人  瑞士商環球瑞泰人壽保險股份有限公司台灣分公司
    法定代理人  范高爾
    被 上訴 人  新光人壽保險股份有限公司
    法定代理人  吳東進
    共      同
    訴訟代理人  黃訓章律師
    被 上訴 人  國華人壽保險股份有限公司
    法定代理人  王文博
右當事人間請求給付保險金事件，上訴人對於中華民國九十年九月二十五日台灣高等
法院第二審更審判決（九十年度保險上更(一)字第四號），提起上訴，本院判決如左：
    主  文
原判決廢棄，發回台灣高等法院。
    理  由
本件上訴人提起上訴後，被上訴人瑞士商環球瑞泰人壽保險股份有限公司台灣分公司
（下稱瑞泰公司）法定代理人變更為范高爾；被上訴人國華人壽保險股份有限公司（
下稱國華公司）法定代理人亦經變更為王文博，均據其聲明承受訴訟，於法並無不合
，先予說明。
其次，原審維持第一審所為上訴人敗訴之判決，駁回其上訴，無非以：上訴人主張，
伊於民國八十四年十一月間，分別向被上訴人瑞泰公司、新光人壽保險股份有限公司
（下稱新光公司）、國華公司各投保旅行平安險新台幣（下同）一千萬元，保險期間
均自八十四年十一月三日起至同年月十三日止。嗣伊於八十四年十一月四日至大陸旅
遊時，不慎遭鐵軌門夾斷左手食指，屬保險契約附表所列第六級殘廢之保險事故，伊
依保險契約約定，請求被上訴人各應給付伊一百萬元之保險金遭拒等情。因而依保險
契約之法律關係請求被上訴人各給付一百萬元本息。被上訴人則以：系爭保險契約係
上訴人之妹蔣純純於其不知情之情況下為其投保，代繳保險費，上訴人與蔣純純間並
無保險利益，依保險法第十七條規定應屬無效。況上訴人就同一保險利益及保險事故
，與數保險人分別訂立保險契約，而未向伊告知有複保險之情事，依保險法第三十七
條規定及最高法院七十六年台上字第一一六六號判例，保險契約亦屬無效等語，資為
抗辯。查上訴人所主張之前揭之事實，業據提出保險契約及要保書、蘇州醫學院附屬
第二人民醫院驗傷單、大陸地區公證書為證。依上訴人陳稱，買保險是旅行社代辦的
；及被上訴人國華公司亦陳稱：「本件確實是甲○○（上訴人）本人向旅行社要保的
」等語，核與證人陳焰文、郭宜萍、楊美麗等人於另案上訴人請求國泰人壽保險股份
有限公司給付保險金事件時到場所為之證詞相符；再徵諸系爭要保書上之「要保人」
及「被保險人」均載明為上訴人，固足認蔣純純僅是代理上訴人辦理投保手續而已，
為上訴人之代理人，其代辦投保手續，代繳保險費，仍不影響要保人及被保險人均為
上訴人之事實。惟上訴人就旅行平安險除先於八十四年十一月一日十時許，向中國人
壽公司投保一千萬元外，同日十時二十八分，向國泰人壽公司投保一千五百萬元，同
日十二時，向南山人壽公司投保一千萬元，同日十二時三十八分，向被上訴人瑞泰公
司投保一千萬元，後於八十四年十一月一日及二日，又向被上訴人國華、新光公司各
投保一千萬元，暨向國寶人壽公司、富邦人壽公司等家保險公司投保，其投保金額各
為五百萬元、八百萬元、一千萬元、一千五百萬元不等，短短二日，計向十一家保險
公司投保旅遊平安保險，總金額高達一億零三百萬元，且其保險期間重疊，為上訴人
所不爭執，自已構成複保險。而上訴人與被上訴人瑞泰公司、新光公司、國華公司陸
續訂立之旅行平安保險，均未將先前他保險人之名稱及保險金額通知各保險人即被上
訴人，且上訴人又無不能將先行所訂保險契約之事實通知後一保險契約之保險人之情
事，依保險法第三十七條規定，上訴人與被上訴人間訂立之旅行平安保險契約應屬無
效。從而，上訴人基於保險契約之法律關係，請求被上訴人各給付一百萬元本息，為
無理由等詞，為其判斷之基礎。
按複保險之要保人故意不將他保險人之名稱及保險金額通知保險人，或意圖不當得利
而為複保險者，其契約無效。保險法第三十七條定有明文。查原審固認定本件保險契
約為複保險，因上訴人未通知其複保險之事實，應屬無效，惟未據說明上訴人有「故
意」不為通知或「意圖不當得利而為複保險」之理由，遽為不利於上訴人之論斷，已
有判決不備理由之違法。況複保險通知義務之規定，係因財產保險之目的在填補損害
，有損害始有賠償，被保險人不得為超額賠償請求，亦不得以複保險為變相之超額保
險，以防道德危險之發生，為使保險人於承保前即得就保額是否超逾，危險是否過份
集中等為評估，以決定是否承保，故課予要保人以複保險通知之義務。反之，人身保
險因人身無法以經濟上利益估定其價值，自無賠償超逾損害之情形，即無超額賠償可
言，此觀人身保險之保險給付，多採定額給付理賠，而不計被保險人實際經濟損害若
干自明。倘保險法有關複保險之規定於人身保險有其適用，則要保人為複保險而依保
險法第三十六條之規定通知保險人後，於保險事故發生時，依保險法第三十八條之規
定，各保險人僅就其所保金額負比例分擔之責，其賠償總額不得超過保險標的之價值
，此不僅與人身保險為定值保險、定額保險之本質有違，且將人身價值侷限於某一價
格，自屬輕蔑人類之生命、身體。可見複保險通知義務之規定，雖列於保險法總則章
，但其適用範圍似應僅限於財產保險，而不及於人身保險。倘系爭保險確為單純之人
身保險，而於上訴人無「惡意」複保險之情形下，是否得以其未為複保險之通知，即
認其違反複保險之通知義務？亦非無研求之餘地。上訴論旨，指摘原判決不當，求予
廢棄，非無理由。另系爭保險事故於八十四年十一月四日發生時，上訴人即得為請求
；其請求權時效至八十六年十一月四日為止似已屆滿二年，雖上訴人於八十六年十一
月四日再次寄發存證信函向被上訴人為請求，但被上訴人究竟於何時收受該存證信函
？此攸關上訴人之請求權時效是否已消滅，案經發回，宜注意及之。
據上論結，本件上訴為有理由，依民事訴訟法第四百七十七條第一項、第四百七十八
條第一項，判決如主文。
中      華      民      國    九十二    年      五      月    二十九    日
                              最高法院民事第七庭
                                  審判長法官  蘇  茂  秋
                                        法官  徐  璧  湖
                                        法官  朱  建  男
                                        法官  蘇  達  志
                                        法官  沈  方  維
      右正本證明與原本無異
                                              書  記  官
中      華      民      國    九十二    年      六      月      十      日
                                                                        Ｂ


司法院資訊處製作；財團法人民間司法改革基金會備份。
